【裁判字號】    90,上更(一),542
【裁判日期】    900816
【裁判案由】    偽造文書等
【裁判全文】
臺灣高等法院刑事判決                          九十年度上更(一)字第五四二號
    上  訴  人  臺灣臺北地方法院檢察署檢察官
    上  訴  人
    即  被  告  乙○○
    選任辯護人  方錦源
右上訴人因被告偽造文書等案件，不服臺灣臺北地方法院八十六年度訴字第一七七號
中華民國八十六年五月二日第一審判決（起訴案號：臺灣臺北地方法院檢察署八十五
年度偵字第二二二三一號），提起上訴，經最高法院第一次發回更審，本院判決如左
：
    主  文
原判決撤銷。
乙○○連續意圖為自己不法之所有，而侵占業務上所持有之物，處有期徒刑壹年貳月
，含存戶資料印鑑卡上偽造之甲○○之簽名壹枚沒收。
    事  實
一、乙○○與有建築師執照之甲○○，自民國七十六年十一月一日起，合夥共同經營
    「大興建築師事務所」，雙方約定由甲○○提供建築師執照並負責於事務所承攬
    建築工作物設計圖簽證，乙○○則負責業務之招攬及事務所（即甲○○名義設立
    之大興建築師事務所，其稅賦均以甲○○綜合所得稅方式申報）稅賦之申報、繳
    納及按個人承接業務之比例分配退、補稅款等事務，並支付甲○○每年新台幣（
    下同）四十萬元為報酬。雙方並於七十七年十一月一日起，復續約一年二月，除
    乙○○交付甲○○之報酬改為每年三十六萬元外，其餘合作條件不變。合作期間
    內，由甲○○授權乙○○刻製柯某之印章，並在臺灣省合作金庫南京東路支庫開
    設帳戶，以供收取建築師公會核退預繳之設計費及國稅局核撥之退稅款，迨國稅
    局核算甲○○（即大興建築師事務所）各年度應補繳之綜合所得稅後，亦應由乙
    ○○計算分配其與甲○○各應支應之數額；七十八年三月三十日，乙○○竟為便
    於在不知會甲○○並使柯某查證不易之情況下，使用上述核退之退稅款，竟基於
    偽造及行使該偽造私文書之概括犯意，利用其與臺灣省合作金庫東台北支庫承辦
    人員順熟識之機會，未徵得甲○○之同意，即攜甲○○先前委其刻製保管之印章
    乙枚，往赴臺北市○○○路○段三二五號臺灣省合作金庫東台北支庫，先向呂德
    順佯稱已得甲○○授權代柯某開立活期儲蓄存款帳戶，並當場偽以甲○○名義填
    具背面含存戶資料之印鑑卡及不含存戶資料之印鑑卡各一份，同時偽簽甲○○簽
    名乙枚及盜用甲○○託其委製保管之前揭印章，盜蓋甲○○印文二枚或一枚於開
    戶所須填具之印鑑卡上（即含存戶資料之印鑑卡上偽簽甲○○之簽名乙枚、盜蓋
    甲○○之印文二枚，另不含存戶資料之印鑑卡上僅盜蓋甲○○之印文一枚），偽
    造完成後，即將之持交在臺灣省合作金庫東台北支庫櫃檯辦理業務之呂德順，利
    用不知情之呂德順偽以甲○○名義書具存款新臺幣（下同）一萬元之存款條後，
    辦理甲○○名義之活期儲蓄存款帳戶之開戶手續，呂德順因事前知悉柯、張二人
    有合夥經營建築師事務所之關係，誤認乙○○係經授權所為，不疑有詐，竟違反
    該行庫規定，在開戶名義人甲○○未親自到場亦未書具授權書之情況下，為乙○
    ○辦理上開活期儲蓄存款之開戶事宜，而由乙○○以甲○○名義在臺灣省合作金
    庫東台北支庫，開設第二四四三四九號帳戶使用，使甲○○無法查悉該事務所預
    繳稅款經財政部臺北市國稅局核退之情形，足以生損害於甲○○及臺灣省合作金
    庫東台北支庫對活期儲蓄存款開戶管理之正確性，事後因甲○○信賴乙○○對事
    務所相關稅務之管理，加以乙○○對甲○○具名經營之大興建築師事務所於七十
    八年度以前之應繳稅款均代為處理妥善，使甲○○對之亦深信不疑，而未細究，
    詎乙○○竟自七十九年一月一日，雙方口頭續約後，明知其依約定負責處理大興
    建築師事務所之稅賦申報及繳納等事務時，應按約定將收得之稅捐機關退稅款，
    依其與甲○○承接業務之比例即九比一分配，竟因已偽以甲○○名義開立柯某不
    知之上述帳戶，竟基於意圖為自己不法所有之概括犯意，將其為甲○○處理稅賦
    領取退稅款之機會，於為甲○○申報七十九、八十一年度綜合所得稅，指定以甲
    ○○在臺灣省合作金庫東台北支庫之第二四四三四九號帳戶為稅捐機關之退稅帳
    戶，俾使甲○○因無法查悉該事務所預繳稅款是否已退及其退稅額度，而無從請
    求分配，嗣財政部臺北市國稅局核發甲○○－即大興建築師事務所，七十九、八
    十年度之退稅憑單時，其即將之存入前述偽開之帳戶內，以避免柯某查知，並連
    續於八十年九月二十四日兌領（八十年九月二十五日登簿）其業務上所持有之七
    十九年度之退稅款一百四十八萬八千七百六十二元，八十一年九月五日兌領（同
    年月七日登簿）八十年度退稅款二百二十九萬三千七百二十二元，另八十一年度
    退稅款三百三十六萬五千六百九十四元，則於八十二年七月二十四日（同年月三
    十一日登簿）直接劃撥入甲○○綜合所得稅申報書指定之上開退稅帳戶內，於該
    帳戶兌領前述退稅款後，乙○○即隱瞞已退稅之事實，未依約分配上開退稅款，
    而將業務上所持有其所收取之退稅款留供己用，並於附表所示之時、地或由自己
    親自先後多次偽以甲○○名義製作取款憑款，並持之提領退稅款供己使用，或將
    財政部臺北市國稅局核給之退稅款票據，利用其事務所不知情之成年員工偽以甲
    ○○名義製作存款憑條後，持之存入上述帳戶提示兌現，其後亦由乙○○偽造甲
    ○○名義之提款條，持之連續提領該退稅款使用，致生損害於甲○○及臺灣省合
    作金庫東台北支庫對活期儲蓄存款帳戶存、提款管理之正確性，迨八十二年底，
    雙方終止合作關係後，甲○○接獲財政部限制出境通知，始查悉乙○○於八十年
    九月二十四日兌領該事務所七十九年度退稅款一百四十八萬八千七百六十二元、
    八十一年九月五日兌領該事務所八十年度退稅款二百二十九萬三千七百二十二元
    （該年度原應退稅三百零三萬零七百八十七元，抵充七十九年度之應補徵稅、逾
    期未繳之滯納金及滯納利息計七十三萬七千零六十五元後，退稅如上）及八十二
    年七月二十四日受領八十一年度退稅款三百三十六萬五千六百九十四元（該年度
    原應退稅四百二十萬九千一百六十三元，抵充七十八年度之應補徵稅、逾期未繳
    之滯納金及滯納利息計八十四萬三千四百六十九元後，退稅如上），合計七百十
    四萬八千一百七十八元後，全數侵吞入己，未分配給甲○○。
二、案經甲○○訴由法務部調查局台北市調查處（下簡稱台北市調處）移送臺灣臺北
    地方法院檢察署檢察官偵查起訴。
    理  由
一、訊據被告乙○○對其曾以甲○○在臺灣省合作金庫東台北支庫開立之二四四三四
    九帳戶收取大興建築師事務所七十九年度退稅款一百四十八萬八千七百六十二元
    、八十年度退稅款二百二十九萬三千七百二十二元、八十一年度退稅款三百三十
    六萬五千六百九十四元，合計七百十四萬八千一百七十八元之事實，固不諱言，
    惟矢口否認有何偽造文書方式開立上述帳戶、提領該帳戶內存款及背信之犯行，
    辯稱：以告訴人甲○○名義在臺灣省合作金庫東臺北支庫開立二四四三四九帳戶
    之初，曾徵得告訴人同意，而七十九年度至八十一年度大興建築師事務之退稅款
    ，原為八百七十二萬八千七百十二元，按伊與告訴人承接業務之比例（九比一）
    ，伊可分得七百八十五萬五千八百四十一元，足見上開年度實際退稅款七百十四
    萬八千一百七十八元全屬被告所有，被告甚至尚可要求告訴人給付七十萬七千六
    百六十三元，至於事後未補繳國稅局核定之補稅款項，實因被告未收到補稅通知
    ，無法辦理之故云云。
二、惟查被告乙○○於右揭時、地以甲○○名義，使用甲○○原留存於伊處之印章，
    簽具甲○○署押及由不知情之銀行承辦人員呂德順代書甲○○名義之存款條以開
    立前述帳戶、利用事務所成年職員書立甲○○名義之存款憑條將退稅票據存入該
    帳戶及書立甲○○名義之提款條提領該帳戶內存款之事實，迭據告訴人甲○○於
    台北市調查處調查、檢察官偵查、原審理理及本院調查中指證綦詳，再據被告自
    承為其書立之切結書中第一點所載：「．．．逕行開設之台灣省合作金庫東台北
    支庫000000000000號活期儲蓄存款乙戶」等語觀之（見偵查卷第六
    頁），足見被告於書具前揭切結書時已坦承未經告訴人同意開設前揭戶之事實，
    否則其何以在切結書中記載「逕自開設」等語﹖已堪認告訴人此部分指訴應屬可
    信，次查，以告訴人甲○○名義經營之大興建築事務所，於被告以甲○○名義在
    台灣省合作金庫東台北支庫開立000000000000號活期儲蓄存款帳戶
    之前，已在臺灣省合作金庫南京東路支庫開立同性質之帳戶，該帳戶開立之情形
    ，為被告所明知，甚至曾經使用等情，已據被告乙○○在偵查中坦承：「我們原
    在南京東路支庫有開戶．．．」、「．．．每次退回來的設計費，我都是按照這
    個比例交給他，退費都是由會收錢直接匯入甲○○合庫南京東路的帳頭．．」等
    語（見偵查卷第三十五頁背面、第四十一頁背面），而被告乙○○為告訴人甲○
    ○申報七十八年度綜合所得稅時，即以該臺灣省合作金庫南京東路支庫為退稅帳
    戶，復有該份申報書影本附於本院卷可按（見本院上訴卷第五十、五十一頁），
    益見告訴人甲○○與被告合夥經營大興建築師事務所之時，已在臺灣省合作金庫
    南京東路支庫開具帳戶供被告辦理退稅使用，且該帳戶向在使用中，衡諸常情，
    告訴人實無再開設另一帳戶供被告辦理退稅使用之必要，被告所辯係經告訴人同
    意云云，顯為事後卸責之詞，並無可取，再查，往赴臺灣省合作金庫東台北支庫
    辦理本件活期存款帳戶開戶手續之人為被告乙○○，告訴人甲○○並未前往等情
    ，為被告所坦承，此並經證人呂德順結證屬實，足見告訴人甲○○並未前往辦理
    上開帳戶之開戶手續，告訴人指稱伊不知被告以其名義開立系爭帳戶云云，實非
    無據，至證人呂德順雖證稱：本件開戶手續係被告乙○○單獨持甲○○之身分證
    、印章前來開戶；因伊與乙○○熟識，所以雖非甲○○親自來開戶，經其以電話
    向甲○○確認，甲○○表示日後再來補簽名後，其才完成該帳戶之開戶手續，但
    事後因工作忙錄，以致忘了催甲○○來補簽名等語（偵查卷第十八頁至二十一頁
    、本院八十六年八月一日訊問筆錄））。然查，赴臺灣省合作金庫開立帳戶，除
    非有授權書，否則一定要本人親往等情，已經證人劉晟傳在本院上訴審調查中結
    綦詳（見本院上訴卷八十七年二月二十四日訊問筆錄），被告以告訴人名義赴臺
    灣省合作金庫東台北支庫開立系爭帳戶乙事，倘若確經告訴人同意，即令告訴人
    不克親往，被告亦可依正常程序要求告訴人出具授權書後持以辦理，何庸故違規
    定由呂德順便宜行事﹖再者，證人呂德順既與被告熟識，而其故違規定辦理該帳
    戶之開戶手續，本身亦有行政甚至相關法律責任，足見其與證述之事實有切身利
    害關係，其所為證言，顯有偏袒之虞，已難遽爾採信；況且，被告以告訴人名義
    開立前述帳戶之時，證人呂德順若確曾以電話求證，告訴人於電話中亦表示同意
    且允諾事後補辦手續，則告訴人事後因退稅糾紛無端累及證人呂德順，理屈者為
    告訴人，依常理而論，證人呂德順應無於事後在被告乙○○持交予告訴人之支票
    背面背書，而共負面額三百八十三萬元支票清償責任之理，（影本附於偵查卷第
    二十二頁），抑有進者，本件糾紛發生時，告訴人曾委請案外人程惟慶為雙方調
    解，當時呂德順承認其有疏失，並自願在票據背面背書，呂德順未表示其辦理本
    件開戶手續時曾打電話向甲○○求證等情，業據證人程惟慶結證在卷（見本院上
    訴卷八十六年九十六日訊問筆錄），若證人呂德順辦理本件開戶手續時，已經打
    電話向告訴人求證，於告訴人質疑時，其何以就此不予爭執﹖何以坦承疏失，甚
    至在面額高達三百八十三萬元之支票背面背書﹖在在均顯示其證述曾經打電話向
    告訴人求證云云，並非事實，又系爭帳戶開立後，迄本件糾紛發生，其間已相隔
    五年左右，告訴人若確曾同意日後補辦簽名手續，證人呂德順何以始終未催其辦
    理﹖此更與常理有違，從而證人呂德順所為之證言，非但不足為被告有利之認定
    ，反堪認告訴人指稱其未前往開戶等情，應屬可採。
三、再依告訴人甲○○與被告乙○○於七十七年十一月一日簽立之合約書第二條所載
    ，被告與告訴人合作之建築師事務所承接業務後，被告乙○○應負責所接業務稅
    捐之申報及繳納，至於告訴人所接業務之稅賦，由告訴人提出憑證後由被告乙○
    ○一併申報，但是相關之退、補稅款則按個人承接業務之比例分擔或分受，足見
    告訴人與被告已約明該事務所相關稅捐之申報，概由被告負責，至於退、補稅款
    則應於收得後，按雙方承接業務之比例分配（偵查卷第十七頁），詎被告於代申
    報甲○○申報七十九、八十一年度綜合所得稅時，竟指定以甲○○在臺灣省合作
    金庫東台北支庫之第二四四三四九號帳戶為稅捐機關之退稅帳戶使用，事後領得
    財政部臺北市國稅局核發甲○○－即大興建築師事務所，七十九、八十年度之退
    稅憑單時，復即將之存入前述偽開之帳戶內，另八十一年度退稅款三百三十六萬
    五千六百九十四元，則經稅捐機關依其指定直接劃撥入上開偽開之甲○○帳戶中
    ，凡此有財政部台北市國稅局中南稽徵所八十六年七月八日財北國稅中南徵字第
    八六０一二七三三號函暨所附之甲○○綜合所得稅結算申報書、核定通知書、八
    十六年八月二十日財北國稅中南徵字第八六０一五七六八號函、八十六年十月一
    日財北國稅中南徵字第八六０一八一二七號函附卷可按，足見被告偽以告訴人名
    義開立上述帳戶之目的，在使甲○○因無法查悉該事務所預繳稅款是否已退及其
    退稅額度，而無從請求被告分配，被告領得前述退稅款後，隱瞞已退稅之事實，
    未依約其與甲○○間之約定，即按個人接案量之比例交付予告訴人甲○○，而將
    所收退稅款全數留供己用之行為，顯已具有不法所有之意圖，而易持有為所有之
    犯意，自應負侵占罪責。按刑法上之背信罪，乃為一般性違背任務之犯罪，指為
    他人處理事務之人，以侵占、詐欺以外之一般方法，違背任務，損害本人利益之
    行為而言；若為他人處理事務而持有他人所有之物，而以為自己或第三人不法所
    有之意思，變更持有為所有，侵占入己者，雖合於背信罪之構成要件，仍應依其
    情節，論以侵占罪，而不應論以背信罪。本件被告將存入之退稅款，未依合夥契
    約約定比例為分配，並將原應分配予告訴人部分領取供己花用，顯係基於不法所
    有之犯意，而易持有為所有，自應成立侵占罪。公訴意旨認應成立背信罪，容有
    未洽，起訴法條應予變更。至被告雖辯稱：七十九年度至八十一年度大興建築師
    事務之退稅款，原為八百七十二萬八千七百十二元，按伊與告訴人承接業務之比
    例（九比一），伊可分得七百八十五萬五千八百四十一元，足見上開年度實際退
    稅款七百十四萬八千一百七十八元全屬被告所有，被告甚至尚可要求告訴人給付
    七十萬七千六百六十三元云云，經查，大興建築師事務所－即甲○○，八十年度
    原應退稅三百零三萬零七百八十七元，抵充七十九年度之應補徵稅、逾期未繳之
    滯納金及滯納利息計七十三萬七千零六十五元，實退稅二百二十九萬三千七百二
    十二元，八十一年度原應退稅四百二十萬九千一百六十三元，抵充七十八年度之
    應補徵稅、逾期未繳之滯納金及滯納利息計八十四萬三千四百六十九元後，實退
    稅三百三十六萬五千六百九十四元，固有財政部台北市國稅局中南稽徵所八十六
    年十月一日財北國稅中南徵字第八六０一八一二七號函在卷可按，然查，被告既
    坦承伊與告訴人承接之業務量約為九比一之比例，則其對甲○○前開七十八、七
    十九年度應補徵稅、逾期未繳滯納金及滯納利息等，依其與告訴人之約定，仍應
    按九比一之比例分擔，所辯上述應補徵稅、逾期未繳滯納金及滯納利息等，均應
    由告訴人負擔，所以其尚可要求告訴人支付七十萬六千六百六十三元云云，並無
    可取。被告上開犯行，復有告訴人提出被告冒用其名義在臺省合作金庫東台北支
    庫開設第二四四三四九號帳號之存摺、七十九、八十年綜合所得稅退稅憑單與八
    十一年綜合所得稅速算公式、被告書立自承開設該東台北支庫及負責繳清所欠稅
    款之切結書等件影本及臺灣省合作金庫東台北支庫八十六年六月十九日（８６）
    合金東北字第二四四六號函暨所附之開戶資料影本二紙、八十六年十二十一日（
    ８６）合金東北字第五一二三號函暨所附之印鑑卡影本二紙、存款條影一紙、八
    十六年十二月十一日（８６）合金東北字第五一二二號函暨所附之往來帳卡、臺
    灣省合作金庫南京東路支庫八十七年一月五日（８７）合金京東存字第０００二
    號函暨所附之存提款條影本二十六紙在卷可按，本件事證已明，被告乙○○前開
    辯解，並無可取，其所為侵占及行使偽造私文書之犯行堪以認定。
四、至告訴人雖另指稱被告乙○○使用之印章亦為被告所偽造云云，然質諸被告乙○
    ○固不否認前述印章係伊委請刻印師傅刻製使用，惟堅決否認有何偽造該印章之
    行為，辯稱其委人刻製該印章，事前已徵得告訴人同意等語，查，被告與告訴人
    合作經營大興建築師事務所之初，告訴人曾立約同意持交印章予被告，供作業務
    需要之用，此有合約書影本二份在卷可稽（見偵查卷第十六、十七頁），而告訴
    人於本院上訴審調查中又供稱：「未留過印章供乙○○使用．．」等語（見本院
    八十六年七月十八日訊問筆錄），於本院更一審審理時亦供承被告寫切結書後歸
    還伊如切結書所印之三個章，被告領退稅款的章及依切結書所示給伊之印章係同
    一顆印章，八十三年九月一日該年一萬元退稅款不是伊去領，被告寫切結書之後
    ，伊有行文國稅局查詢，後國稅局八十三年十一月時有通知，伊才知道有退稅一
    事。伊從未領過退稅款等語（本院九十年六月二十九日、九十年七月二十三日訊
    問筆錄）。顯見被告領取退稅款所使用之印章即係依上述合約書約定告訴人所持
    交被告之印章，並非另行偽刻。而被告係於八十三年十月間始將領取告訴人退稅
    款之印章交還告訴人，此有為被告所不爭之切結書記載明確在卷可按（八十五年
    度偵字第二二二三一號偵查卷第五十五頁）。復經被告於本院更一審審理時供認
    伊並未偽刻甲○○之印章去領過退稅款，而是用上述切結書上甲○○之小章去領
    。且伊依切結書所載在交還甲○○這些章前，甲○○並未將印章拿回去過等語（
    本院九十年七月二十三日訊問筆錄）。則在此時之前，告訴人自不可能持該顆印
    章領取退稅款，是故如附表所示偽造取款條領取退稅款之行為，均係被告所為，
    應可確定。又被告所辯告訴人曾授權伊刻製印章供業務使用等語，應屬可信，否
    則被告何以始終未依約定要求告訴人交付供業務使用之印章﹖再者，據被告提出
    經告訴人承認其上簽名為真正之水理計算書及告訴人承認其上監造人章或簽名為
    真正之建照執照、圖樣、申請書觀之（見本院上訴審卷八十六年七月十八日訊問
    筆錄、第八十四至八十八頁），其上使用之「甲○○」印文以肉眼即足以判定與
    用以開立前述帳戶之印文相同，益見告訴人確曾授權被告刻製前開印章供作業務
    需要使用，否則其一再在蓋用前述印文之文書上簽名時，何以從未質疑﹖告訴人
    此部分偽造印章、印文之指訴，尚難採信，附此指明。
五、按各合夥人之出資及其他合夥財產，為合夥人全體公同共有，非依合夥契約之規
    定，不得任意處分，民法第六百六十八條、第六百七十一條定有明文。因之本於
    合夥契約而持有合夥財產之全部或一部，就持有之合夥人而言，其為持有他人（
    合夥全體）之物，苟有意圖為自己或第三人不法所有之犯意，而變持有為己有，
    或擅自處分自己持有之合夥財產，自應成立侵占罪責（最高法院八十八年度台非
    字第三一二號判決參照）。查被告乙○○於前述時、地偽以甲○○名義，盜用甲
    ○○原留存於伊處之印章，並偽簽甲○○署押及由不知情之銀行承辦人員呂德順
    代書甲○○名義之存款條以開立前述帳戶、利用事務所成年職員偽以甲○○名義
    書立存款憑條將退稅票據存入該帳戶及偽造甲○○名義之提款條提領該帳戶內存
    款等行為，均足以生損害於甲○○、臺灣省合作金庫東台北支庫對活期儲蓄存款
    開戶管理及存、提款管理之正確性，核被告此部分所為，係犯有刑法第二百十六
    條、第二百十條之行使偽造私文書罪；另其於代申報甲○○申報七十九、八十一
    年度綜合所得稅時，竟指定以甲○○在臺灣省合作金庫東台北支庫之第二四四三
    四九號帳戶為稅捐機關之退稅帳戶使用，事後領得財政部臺北市國稅局核發甲○
    ○－即大興建築師事務所，七十九、八十年度之退稅憑單時，復將之存入前述偽
    開之帳戶內，另八十一年度退稅款三百三十六萬五千六百九十四元，則經稅捐機
    關依其指定直接劃撥入上開偽開之甲○○帳戶中，使甲○○因無法查悉該事務所
    預繳稅款是否已退及其退稅額度，而無從請求被告分配，被告先後三次領得前述
    退稅款後，在尚未經分配以前，該財產自仍屬合夥人公同共有，被告隱瞞已退稅
    之事實，未依約分配上開退稅款，而將業務上持有所收退稅款全數侵占入己之行
    為，則係犯刑法第三百三十六條第二項之業務侵占罪，起訴書認係犯背信罪，容
    有未洽，起訴法條應予變更。又被告盜用印章、偽造甲○○署押等行為，為偽造
    開戶申請文書及偽造提款條之部分行為，且偽造開戶申請文書及存、提款條後復
    持以行使，其偽造之低度行為應為行使之高度行為所吸收，均不另論罪，利用不
    知情之呂德順偽造開戶時存款一萬元之存款條及利用事務所已成年職員，偽造甲
    ○○名義之存款憑條（即附表編號８部分）及其行使之行為，為間接正犯，又被
    告先後多次行使偽造私文書及先後三次侵占之行為，其時間均屬密接，手段雷同
    ，顯均係基於概括之犯意反覆所為，因而分別觸犯構成要件相同之罪名，均為連
    續犯，均應論以一罪，並依法加重其刑，所犯連續業務侵占及連續行使偽造私文
    書二罪，有方法結果之牽連犯關係，應依刑法第五十五條規定，從一重之連續業
    務侵占罪處斷；至被告偽造如附表所示之存、提款條並持以行使之犯行，雖未據
    起訴，惟該部分事實與已經起訴且認應構成犯罪之行使偽造私文書部分，有連續
    犯之裁判上一罪關係，依審判不可分原則，本院自得併予審理，併此敘明。
六、原審認被告乙○○被訴行使偽造私文書之犯行，罪證明確，予以論科，固非無見
    ，惟查：（一）被告所犯將業務上持有存入之退稅款，未依合夥契約約定比例為
    分配，並將原列為公同共有財產之退稅款領取供己花用部分，應成立業務侵占罪
    責，有如前述，原審認係犯背信罪，容有未洽。（二）被告另被訴未代告訴人繳
    納應補稅款涉嫌背信犯行部分，其犯罪尚屬不能證明（理由詳如後述），原審併
    予論科，即欠允當，（三）被告偽造如附表所示之存、提款條並持以行使之犯行
    ，雖未據起訴，惟該部分事實與已經起訴且認應構成犯罪之行使偽造私文書部分
    ，有連續犯之裁判上一罪關係，依審判不可分原則，法院應併予審理，原審就此
    部分未併予查明、審理，亦有未當，（四）被告偽造甲○○名義含存戶資料之印
    鑑卡時，曾偽簽甲○○簽名乙枚，該偽造之署押，依法應併予宣告沒收，原判決
    未併予宣告沒收，顯有可議，（五）被告行使偽造私文書之時間係自七十八年三
    月三十日起至八十三年九月一日止，其犯罪時間有部分民國七十九年十月卅一日
    以後，原審仍依中華民國八十年罪犯減刑條例減輕其宣告刑，更非妥適，被告上
    訴意旨仍執前詞，否認犯罪，固無可取，檢察官上訴意旨雖未指摘及此，惟原判
    決既有上開可議之處，仍屬無可維持，自應由本院將原判決撤銷，爰審酌被告之
    品行、犯罪動機、目的、手段、所侵占之數額，對被害人甲○○所生之損害及犯
    罪後之態度等一切情狀，量處如主文第二項所示之刑，以示懲儆，又含存戶資料
    之印鑑卡一張，雖因已持交予臺灣省合作金庫東台北支庫，致非屬被告所有，惟
    其上偽簽甲○○之簽名一枚，為偽造之署押，仍應依刑法第二百十九條規定，併
    予宣告沒收。
七、公訴意旨另指被告乙○○未代甲○○處理七十九、八十、八十一年度之綜合所得
    稅之補稅款之繳納事宜，致遭國稅局發單補徵七十九年度稅款二千三百二十元、
    八十年度稅款一百五十八萬七千九百七十二元、八十一年度稅款二百四十四萬一
    千五百二十三元，並因而被限制出境，致生損害於甲○○之利益，因指被告乙○
    ○此部分未繳納補稅款之行為犯有背信罪名等語。
（一）按「犯罪事實應依證據認定之，無證據不得推定其犯罪事實」，刑事訴訟法第
    一百五十四條定有明文；次按，認定被告有罪之事實應憑證據，如未能發現相當
    之證據，或證據不足以證明，自不能以推測或擬制之方法，以為裁判之基礎；且
    認定事實所憑之證據，其為訴訟上之證明，須達於通常一般人均不致有所懷疑，
    而得確信其為事實之程度者，始得據為有罪之認定；倘其證明尚未達到此一程度
    ，而有合理之懷疑存在時，尚難為有罪之認定基礎；苟積極證據不足為不利於被
    告事實之認定時，即應為有利於被告之認定，更不必有何有利之證據，復有最高
    法院三十年上字第八一六號、四十年台上八六號、七十六年台上字第四九八六號
    判例可供參照。
（二）經質諸被告乙○○固坦承未替告訴人補繳稅捐機關核定之甲○○七十九年度、
      八十年度及八十一年度之補稅款，惟否認有背信之故意，辯稱：伊事後未補繳
      國稅局核定之補稅款項，實因被告未收到補稅通知，無法辦理之故等語。
（三）查被告乙○○未將應分配予告訴人之七十九、八十、八十一等三年度退稅款，
      依約分配，固如前述，惟查，甲○○七十九年度應補稅額繳款係於八十一年十
      一月十一日送達予甲○○，該年度之應補稅款已經繳清，八十年度、八十一年
 度之應補繳稅款繳款書，則分別於八十三年二月十五日、八十三年十月二十一
      日送達，有財政部台北市國稅局中南稽徵所八十六年八月二十日財北國稅中南
      徵字第八六０一五七六八號函在卷可按（見本院卷第一００頁），而告訴人於
      八十一年九月二十九日即自原戶籍地－即原經營大興建築師事務所之所在地，
      台北市○○路一五０號之六五樓遷出，有台北市中山區戶政事務所八十六年十
      月九日北市中戶字第八六六一七七六０００號函暨所附之戶籍謄本在卷可稽，
      再參諸財政部台北市國稅局中南稽徵所對甲○○所發之八十、八十一年度核定
      補繳稅額之繳款書，係送至告訴人遷居後之戶籍地，由告訴人收受（另七十九
      年度之繳款書送達資料，則因稅己補繳而未保存），業經本院調閱臺灣新竹地
      方法院八十四年度財執滯專未字第一五九０號、八十五年苖財執專字第一五一
      號財務執行卷宗核閱屬實，足見被告辯稱伊未收到上開繳款書等語，應非虛構
      。
（四）次查被告乙○○經告訴人通知後，雖然迄今猶未能代告訴人補繳上開補稅款，
      然查，前述退稅款迄八十二年八月十六日已經被告提領僅餘一萬餘元，有該帳
      戶之存摺在卷可稽，其時間距稅捐機關通知甲○○補繳八十、八十一年度稅款
      之時間，其間相隔四月至一年左右，參以商場經濟景況瞬息萬變之情況，被告
      辯稱伊因八十二年間開始財力吃緊，週轉困難，致無資力依約為甲○○補繳稅
      款云云，實堪採信，從而被告事後無資力分擔其應分擔之補稅款，純因個人經
      濟能力未逮使然，單純由其未分擔應計付之補稅款乙事，難認其有故違受任事
      務以損害告訴人之故意，是以被告前述未分擔繳納補稅款之行為，應屬民事違
      約之問題，尚難以背信罪名相繩，此外，又查無任何事證，足認被告就此部分
      行為，亦有故違任務之背信故意，其此部分被訴之犯行，尚屬不能證明，本應
      為無罪之判決，惟公訴人指此部分事實與前述判決有罪部分，有牽連犯之裁判
      上一罪關係，故不另為無罪之諭知，併此指明。
據上論斷，應依刑事訴訟法第三百六十九條第一項前段、第三百六十四條、第三百條
、第二百九十九條第一項前段，刑法第五十六條、第二百十六條、第二百十條、第三
百三十六條第二項、第五十五條、第二百十九條，罰金罰鍰提高標準條例第一條前段
，判決如主文。
本案經檢察官吳慎志到庭執行職務。
中    華    民    國     九十     年八       月        十六      日
                          臺灣高等法院刑事第十七庭
                              審判長法  官  陳  正  雄
                                    法  官  許  宗  和
                                    法  官  許  錦  印
右正本證明與原本無異。
如不服本判決應於收受送達後十日內向本院提出上訴書狀，其未敘述上訴之理由者並
得於提起上訴後十日內向本院補提理由書（均須按他造當事人之人數附繕本）。
                                    書記官  黃  德  煌
中    華    民    國     九十     年       八       月        十七      日
附錄本判決論罪科刑法條：
條對於公務上或因公益所持有之物，犯前條第一項之罪者，處一年以上七年以下有期
徒刑，得併科五千元以下罰金。
對於業務上所持有之物，犯前條第一項之罪者，處六月以上五年以下有期徒刑，得併
科三千元以下罰金。
前二項之未遂犯罰之。


司法院資訊處製作；財團法人民間司法改革基金會備份。
